ACORDAO-COMPLETO-2520137

ACÓRDÃO 1110/2022 ATA 5/2022 - PRIMEIRA CÂMARA

VISTOS, relatados e discutidos estes embargos de declaração opostos pela Monteiro e Monteiro Advogados Associados (CNPJ 35.542.612/0001-90) e pelo espólio do Sr. Robert de Almendra Freitas (XXX.851.533-XX) à decisão proferida no Acórdão 17742/2021-TCU-Primeira Câmara,
ACORDAM os Ministros do Tribunal de Contas da União, reunidos em sessão da Primeira Câmara, ante as razões expostas pelo relator, em:
9.1. conhecer dos embargos de declaração opostos pela Monteiro e Monteiro Advogados Associados (CNPJ 35.542.612/0001-90) e pelo espólio do Sr. Robert de Almendra Freitas (XXX.851.533-XX) , nos termos do art. 34 da Lei 8.443/1992, c/c os arts. 277, inciso III, e 287 do Regimento Interno do TCU, para, no mérito, negar-lhes provimento;
9.2. dar ciência deste acórdão aos embargantes e ao Município de José de Freitas/PI;
9.3. feitas as comunicações respectivas aos subitens anteriores, encaminhar os autos à Serur, para exame de admissibilidade dos recursos de reconsideração impetrados à peça 114.

Embargos de declaração interposto por Monteiro e Monteiro Advogados Associados e pelo espólio de Robert de Almendra Freitas contra decisão proferida no Acórdão 17.742/2021-Primeira Câmara.

Primeira Câmara

Prefeitura Municipal de José de Freitas - PI.

3. Interessados/Responsáveis/Recorrentes:
3.1. Responsáveis: Joao Azedo e Brasileiro Sociedade de Advogados (05.500.356/0001-08); Monteiro e Monteiro Advogados Associados (35.542.612/0001-90); Robert de Almendra Freitas (XXX.851.533-XX).
3.2. Recorrentes: Robert de Almendra Freitas (XXX.851.533-XX); Monteiro e Monteiro Advogados Associados (35.542.612/0001-90).

13.1. Ministros presentes: Walton Alencar Rodrigues (Presidente), Benjamin Zymler (Relator) e Jorge Oliveira.
13.2. Ministro-Substituto convocado: Augusto Sherman Cavalcanti.

BENJAMIN ZYMLER

Ministro Benjamin Zymler.

Trata-se de embargos de declaração opostos pelos responsáveis Monteiro e Monteiro Advogados Associados (CNPJ 35.542.612/0001-90) à peça 108; e pelo espólio do Sr. Robert de Almendra Freitas (XXX.851.533-XX) à peça 119.
Em sessão do dia 19/10/2021, a Primeira Câmara deste Tribunal prolatou o Acórdão 17.742/2021, com a seguinte decisão (peça 83) :
"9.1. considerar revel o Sr. Robert de Almendra Freitas (CPF XXX.851.533-XX) , nos termos do art. 12, § 3º, da Lei 8.443/1992;
9.2. rejeitar as alegações de defesa apresentadas pelos escritórios Monteiro e Monteiro Advogados Associados (CNPJ 35.542.612/0001-90) e João Azêdo e Brasileiro Sociedade de Advogados (CNPJ 05.500.356/0001-08) ;
9.3. julgar irregulares, com fundamento nos arts. 1º, inciso I, 16, inciso III, alíneas "b" e "c", e § 2º, da Lei 8.443/1992 c/c os arts. 19 e 23, inciso III, da mesma lei, e com os arts. 1º, inciso I, 209, incisos II e III, e § 5º, 210 e 214, inciso III, do Regimento Interno, as contas do Sr. Robert de Almendra Freitas (falecido) , do escritório Monteiro e Monteiro Advogados Associados e do escritório João Azêdo e Brasileiro Sociedade de Advogados;
9.4. condenar, solidariamente, os responsáveis elencados adiante ao pagamento das quantias a seguir especificadas, com a fixação do prazo de quinze dias, a contar das notificações, para comprovarem, perante o Tribunal (art. 214, inciso III, alínea "a", do Regimento Interno) , o recolhimento da dívida aos cofres do Fundo de Manutenção e Desenvolvimento da Educação Básica e de Valorização dos Profissionais da Educação (Fundeb) do Município de José de Freitas/PI, atualizada monetariamente e acrescida dos juros de mora, calculados a partir das datas discriminadas ate¿ a do recolhimento, na forma prevista na legislação em vigor:
	Responsáveis Solidários
	Valor original (R$) 
	Data da ocorrência

	Espólio do Sr. Robert de Almendra Freitas ou, caso tenha havido a partilha, os seus herdeiros; e Monteiro e Monteiro Advogados Associados
	3.392.455,84
	7/12/2016

	Espólio do Sr. Robert de Almendra Freitas ou, caso tenha havido a partilha, os seus herdeiros; e João Azêdo e Brasileiro Sociedade de Advogados
	3.392.455,84
	7/12/2016

9.5. autorizar, desde logo, nos termos do art. 28, inciso II, da Lei 8.443/1992, a cobrança judicial das dívidas, caso não atendidas as notificações;
9.6. autorizar, caso requerido, nos termos do art. 26 da Lei 8.443/1992, c/c o art. 217 do Regimento Interno do TCU, o parcelamento das dívidas em até 36 (trinta e seis) parcelas mensais e sucessivas, sobre as quais incidirão os correspondentes acréscimos legais (débito: atualização monetária e juros de mora) , esclarecendo aos responsáveis que a falta de pagamento de qualquer parcela importará no vencimento antecipado do saldo devedor, sem prejuízo das demais medidas legais;
9.7. dar ciência desta deliberação ao Município de José de Freitas/PI, ao Tribunal de Contas do Estado do Piauí e ao Tribunal Regional Federal da 1ª Região, diante da existência de pendência de pronunciamento final no âmbito do Agravo de Instrumento 0036166-41.2015.4.01.0000; e
9.8. dar ciência desta deliberação ao Procurador-Chefe da Procuradoria da República no Estado do Piauí, nos termos do § 3º do art. 16 da Lei 8.443/1992 c/c o § 7º do art. 209 do Regimento Interno do TCU, para adoção das medidas que entender cabíveis."
Na sequência, no dia 8/11/2021 expediu-se o Ofício 63262/2021-TCU/Seproc, notificando o responsável a respeito da decisão. Em 16/11/2021, antes mesmo da ciência do "AR" a endereçar o Ofício de Notificação (datado do dia 21/12/2021) , a Monteiro e Monteiro Advogados Associados acostou embargos declaratórios, no que a reproduzo excerto (peça 108) :
"EMBARGOS DE DECLARAÇÃO
com fulcro nos arts. 32, II e 34, da Lei 8.443/92 c/c 277, III e 287, do RI/TCU, o que faz a teor dos seguintes fatos e fundamentos:
I - DA TEMPESTIVIDADE DO PRESENTE RECURSO: 
Nos termos dos art. 34, §1°, da Lei Orgânica do TCU, é de 10 (dez) dias úteis o prazo para interposição dos Embargos de Declaração quando do Julgado da Câmara decorra Omissão e/ou Contradição. 
Tendo sido, o decisum, disponibilizado em 28.10.2021 (quinta-feira) , tem-se como o dies ad quem para apresentação do presente recurso a data de 12.11.2021 (sexta-feira) , considerando, inclusive o feriado de 02.11.2021. 
Ademais, considerando que no dia 12.11.2021 os sistemas do TCU estiveram indisponíveis das 16 horas do dia 12 até 08 horas do dia 16.11.2021 em razão de manutenção de infraestrutura (doc. 02) , o prazo fatal prorrogou-se para 16.11.2021. 
Destarte, plenamente tempestiva a presente peça, quando de protocolo aperfeiçoado na presente data.
II - DOS FATOS: 
Trata-se de processo instaurado por decorrência de Tomada de Contas Especial da Prefeitura José de Freitas/PI, em que fora examinada a contratação, pelo Município, da empresa Monteiro e Monteiro Advogados Associados, e o consequente pagamento honorário como contraprestação aos serviços advocatícios.
Decorrida a elaboração de Relatório de Fiscalização pela Secretaria de Controle Externo no Estado do Piauí, imputou-se como irregularidades do procedimento: 
'a) contratação de serviços advocatícios por meio de indevida inexigibilidade de licitação, sem que restasse devidamente comprovada a singularidade do objeto e a notória especialização do contratado, em afronta ao art. 25, II, §1º, da Lei 8.666/93; 
b) celebração dos contratos sem obediência sequer minimamente aos requisitos necessários à formalização de um contrato administrativo, em desacordo aos comandos expressos no art. 26, parágrafo único, c/c o art. 61, da Lei de Licitações; 
c) ausência de manifestação, por parte da administração municipal, acerca da inviabilidade de competição, bem como da razão da escolha do escritório contratado por inexigibilidade de licitação, em detrimento de outros escritórios de advocacia, em flagrante infringência ao art. 26, parágrafo único, inciso II, e ao princípio da isonomia; 
d) contrato pactuado sem que o preço tenha sido certo e preestabelecido, contrariando o art. 55, III da Lei 8.666/93; 
e) realização de despesa sem previsão orçamentária, em ofensa ao princípio orçamentário da universalidade, previsto nos arts. 2º e 3º da Lei 4.320/64;
f) vinculação inconstitucional de receita de impostos a despesas de prestação de serviços advocatícios, em afronta ao disposto no art. 167, IV da Constituição Federal; 
g) fixação de valores exorbitantes, incompatíveis com a complexidade da causa e os valores praticados no mercado, em dissonância ao princípio da razoabilidade; 
h) ausência de publicação dos extratos dos contratos celebrados, em descumprimento ao disposto no parágrafo único do art.61 da Lei 8.666/93; 
i) pagamento de honorários advocatícios com recursos dos precatórios do Fundef, contrariando o art. 60 do ADCT, art. 2º, caput, e §6º, da Lei 9.424/96, art. 23 da Lei 11.494/2007, e parágrafo único do art. 8º da LC 101/2000.'
Ainda, atribuiu-se ao escritório do Requerente a responsabilidade solidária pela dita irregularidade e a obrigação de ressarcir ao Erário Municipal a quantia atualizável de R$ 3.392.455,84 (três milhões trezentos e noventa e dois mil quatrocentos e cinquenta e cinco reais e oitenta e quatro centavos) . 
A fim de esclarecer os apontamentos elencados no r. Relatório de fls., a Embargante apresentou suas razões de Defesa, salientando a legalidade de todo o procedimento de contratação e remuneração postos em análise. 
Entrementes, ao deliberar quanto ao Pleito, essa Colenda Corte rejeitou as alegações de Defesa, condenando a Embargante e os demais interessados ao pagamento dos valores recebidos a título de honorários advocatícios. Restou, assim, concluso, o referido julgado:
[segue teor do Acórdão 17742/2021-TCU-Primeira Câmara]
Destarte, em que pese os termos do julgamento, este restou com Patente Contradição - motivo pelo qual se insurge com o presente recurso:
III - DAS RAZÕES DE REFORMA DO JULGADO: 
Em resumo da lide, tem-se que o Município de José de Freitas, após haver contratado o escritório do Embargante, no ano de 2005, para atuar em seu nome visando à recuperação dos créditos do hoje extinto FUNDEF. 
Vencida a demanda e posteriormente executada, o Município percebeu seus devidos créditos, via Precatório Judicial. 
Ocorre que, POR AUTORIZAÇÃO JUDICIAL, de tal quantia foram deduzidos os valores correspondentes aos honorários advocatícios cabíveis à Embargante, delimitados em instrumento contratual firmado desde a época de 2005. 
Recebida respectiva quantia, esse E. TCU instaurou o presente procedimento, visando, em última instância, à devolução dos referidos valores honorários. REPISE-SE: O DESTAQUE HONORÁRIO SE DEU POR ORDEM JUDICIAL TRANSITADA EM JULGADO E NÃO FOI SEQUER IMPLEMENTADA PELO MUNICÍPIO, MAS SIM PELO PRÓPRIO PODER JUDICIÁRIO.
Cabalmente demonstrada a referida circunstância, o Exmo. Ministro Relator, ao proceder à leitura de Seu Voto quando da sessão deliberativa, correspondente ao presente processo, foi categórico ao afirmar que a intenção do TCU jamais seria a de contraditar ou descumprir a ordem judicial de pagamento daqueles honorários, mas sim, garantir que, no Município onde tenha havido tal situação, os COFRES DA ADMINISTRAÇÃO DEVERIAM RECOMPOR O FUNDO, COM O VALOR CORRESPONDENTE À PARCELA DO PRECATÓRIO CABÍVEL AOS ADVOGADOS. 
Até aqui, não houve nada que não uma interpretação razoável quanto ao tema, reconhecendo-se a Coisa Julgada e a Segurança Jurídica sobre o recebimento do escritório - ainda que entenda, a Corte, que o Fundo mereça a recomposição por parte do Erário Municipal. 
Ocorre que, ao publicar o julgado ora Embargado, esse E. Tribunal, por sua Colenda Primeira Câmara, procedeu à conclusão diversa daquela posta em sessão.
In casu, como visto, se determinou não apenas a obrigatoriedade de devolução dos valores dos honorários advocatícios - POR PARTE DOS ESCRITÓRIOS - mas se autorizou, inclusive a adoção de todas as medidas necessárias à cobrança e à execução da dívida.
Com todas as vênias cabíveis, ao assim designar, o julgado foi contraditório, inadimplindo a Segurança Jurídica e o respeito à decisão judicial que à época - muito antes da instauração deste Processo - determinou o destaque dos honorários (COMO GARANTIDO EM VOTO ORAL, PELO EXMO. MINISTRO RELATOR) . 
Se se respeita a ordem judicial, a decisão de recomposição do Fundo por parte do Município (Administração) , não fere a boa-fé do prestador exitoso. Mas, se, ao contrário, se determina que este "DEVOLVA SEUS HONORÁRIOS", a decisão do TCU está, ipsis literis, determinando a invalidação da decisão judicial que a precedeu e que perfez seus efeitos no tempo. 
Neste sentido, diante da certeza de que a referida Contradição há de ser facilmente reconhecida, com a correção do julgado, para amoldar-lhe ao que fundamentou o próprio Ministro Relator, resta, à Embargante, aguardar o sábio decisória dessa Colenda Câmara, diante do (s) pedido (s) que se segue (m) . 
IV - DA CONCLUSÃO: 
Ex positis, tendo em vista que o r. Acórdão consta contraditório acerca do ponto debatido, requer, a Embargante, sejam os presentes embargos conhecidos e providos a fim de que seja sanado o apontado vício. 
Termos em que,
Pede e espera deferimento"
Por sua vez, no dia 9/11/2021, expediram-se os Ofícios 63771/2021-TCU/Seproc e 63744/2021-TCU/Seproc, dirigidos à Sra. Maria das Graças Basilio de Almeida Freitas, inventariante e representante legal do espólio de Robert de Almendra Freitas, recebidos ambos no dia 22/11/2021. À peça 119, no dia 3/12/2021, o espólio do Sr. Robert de Almeida Freitas, representando a Sra. Maria das Graças Basílio de Almeida Freitas, opôs embargos de declaração com o seguinte conteúdo:
"I - DO CABIMENTO E TEMPESTIVIDADE DOS EMBARGOS DE DECLARAÇÃO 
Em relação ao cabimento dos presentes Embargos de Declaração, dispõe o art. 277, III, c/c art. 287 e seguintes do Regimento Interno desse colendo TCU:
Art. 277. Cabem os seguintes recursos nos processos do Tribunal: [...] III - embargos de declaração; Art. 287. Cabem embargos de declaração quando houver obscuridade, omissão ou contradição em acórdão do Tribunal. § 1º Os embargos de declaração poderão ser opostos por escrito pela parte ou pelo Ministério Público junto ao Tribunal, dentro do prazo de dez dias, contados na forma prevista no art. 183, com indicação do ponto obscuro, contraditório ou omisso.
Portanto, cabível o presente recurso. 
No que se refere a tempestividade, a Sra. Maria das Graças Basílio de Almendra Freitas, representante legal do espólio de Robert de Almendra Freitas, foi intimada da decisão constante do Acórdão 17742/2021-TCU-Primeira Câmara, por Carta Registrada (peça 107 - ofício) , em 22/11/2021, sendo que o presente recurso foi protocolado em 01/12/2021, portanto dentro do decêndio legal, atendo-se, ainda, a forma de contagem prevista no art. 183 do RI desse C. TCU.
 Assim, o recurso é tempestivo. 
II - DA RESPONSABILIZAÇÃO INDEVIDA DO EX-GESTOR ROBERT DE ALMENDRA FREITAS PELO PAGAMENTO DE HONORÁRIOS ADVOCATÍCIOS COM RECURSOS DO FUNDEF - OMISSÃO, OBSCURIDADE E CONTRADIÇÃO 
Sobre esse tema, assim restou consignado no voto (grifo nosso) :
"[...] 1. Trata-se de tomada de contas especial instaurada por força do subitem 9.2 do Acórdão 1285/2018-TCU-Plenário, de minha relatoria, em razão do pagamento de honorários advocatícios contratuais, por parte do Município de José de Freitas/PI, com a utilização irregular de recursos derivados do sucesso de ação judicial na qual se discutiu a insuficiência da complementação da União, de que trata o art. 6º da Lei 9.424/1996, ao então Fundo de Manutenção e Desenvolvimento do Ensino Fundamental e de Valorização do Magistério (precatórios do Fundef) . 
5. Tal fato fez com que diversas demandas judiciais fossem propostas pelo Ministério Público Federal (MPF) e por entes federados para obrigar a União a corrigir as distorções decorrentes do subdimensionamento do VMAA. No caso desses estados e municípios, escritórios de advocacia foram contratados, por inexigibilidade de licitação, com remuneração honorária ad exitum fixada, no mais das vezes, em 20% do montante a ser recebido pelos respectivos entes. 
6. No caso em apreço, o Município de José de Freitas/PI contratou, em 1º/8/2005, o escritório Monteiro e Monteiro Advogados Associados para buscar a recomposição dos recursos do Fundef, com estipulação de honorários contratuais ad exitum de 20% (peça 2, p. 2-7) . Cabe destacar que tal escritório firmou contrato de parceria com João Azêdo e Brasileiro Sociedade de Advogados, mediante instrumento particular de parceria profissional, cedendo-lhe parte do valor dos honorários contratados.
7. Em 26/12/2005, o escritório contratado ajuizou a ação ordinária de cobrança 2005.40.00.007664-7 (numeração atual 0007650- 88.2005.4.01.4000) na Seção Judiciária Federal do Estado do Piauí. No mencionado feito, em 26/7/2007, foi prolatada decisão judicial pelo indeferimento da demanda. Posteriormente, em 17/8/2010, a sentença foi reformada pelo Tribunal Regional Federal da 1ª Região (TRF1) , que decidiu pela procedência parcial da apelação do município, tendo ocorrido o trânsito em julgado do decisum em 22/10/2013 (peça 53, p. 17 e 25-27) . 
10. Desse modo, o débito objeto desta tomada de contas especial perfaz o montante de R$ 6.784.911,68. O valor foi destacado do total da condenação aos referidos escritórios de advocacia, sendo que cada um deles sacou a quantia de R$ 3.392.455,84, em 7/12/2016, com amparo no mencionado contrato advocatício firmado pelo ex-prefeito, Sr. Robert de Almendra Freitas. 
11. O ex-gestor municipal e os escritórios foram citados, solidariamente, nos termos do subitem 9.2 do Acórdão 1285/2018-TCU-Plenário, in verbis:
' [...] 
i) pagamento de honorários advocatícios com recursos dos precatórios do Fundef, contrariando o art. 60 do ADCT, art. 2º, caput, e §6º, da Lei 9.424/96, art. 23 da Lei 11.494/2007, e parágrafo único do art. 8º da LC 101/2000." 
36. Ademais, embora não se esteja buscando a nulidade do contrato, mesmo que se admita a prescrição decenal, não se observa a ocorrência do instituto, pois o pagamento dos honorários advocatícios ocorreu em 7/12/2016, não tendo transcorrido o prazo de dez anos entre a data do pagamento e a do ato que ordenou a citação dos responsáveis (7/12/2018, peça 10) .
37. Também não merecem ser acolhidas as alegações sobre a contrapartida financeira pela prestação dos serviços de advocacia. A presente tomada de contas especial foi constituída para fins de reversão, aos cofres do Fundeb municipal, de recursos irregularmente usados no pagamento de honorários advocatícios. Não se trata, por certo, de se buscar o enriquecimento sem causa da administração. 
39. O que se extrai da decisão é que, nas situações em que se verifiquem pagamentos irregulares com a utilização de recursos dos precatórios do Fundef, "a eventual inércia do município para recompor o respectivo fundo atrai a responsabilidade pessoal dos gestores, dos contratados e de quaisquer outros atores que, de alguma forma, tenham concorrido para o resultado danoso ou dele se beneficiado." 
42. No tocante ao ex-prefeito, destaco que o pagamento dos honorários teve como antecedente lógico-causal a contratação ilícita dos serviços de advocacia, restando evidenciado o nexo de causalidade entre o ato de gestão praticado e o prejuízo causado ao Erário federal. Assim sendo, mostra-se fundamentada a responsabilização do então prefeito. [..]"
 Do contexto do voto do Eminente Relator pode-se concluir:
a) A presente Tomada de Contas Especial (Processo nº TC Processo 023.588/2018-7) teve como motivação, ou seja, como objeto, o pagamento de honorários advocatícios contratuais, por parte do Município de José de Freitas/PI, com a utilização irregular de recursos derivados do sucesso de ação judicial na qual se discutiu a insuficiência da complementação da União, de que trata o art. 6º da Lei 9.424/1996, ao então Fundo de Manutenção e Desenvolvimento do Ensino Fundamental e de Valorização do Magistério (precatórios do Fundef) ;
b) A contratação dos escritórios de advocacia pelo ex-gestor Robert Freitas se deu em 01/08/2005, com pagamento de honorários ad exitum; 
c) O trânsito em julgado do decisum que conferiu ao Município de José de Freitas - PI as diferenças do FUNDEF repassadas a menor ocorreu em 22/10/2013, e o pagamento dos honorários advocatícios ocorreu em 7/12/2016; 
d) A irregularidades apontadas por esse TCU se deram especificamente em razão do pagamento de honorários advocatícios com recursos dos precatórios do Fundef, contrariando o art. 60 do ADCT, art. 2º, caput, e §6º, da Lei 9.424/96, art. 23 da Lei 11.494/2007, e parágrafo único do art. 8º da LC 101/2000, e não em razão da contratação dos causídicos. Aliás, a regularidade ou não dos processos de inexigibilidade não estão comprovadas nos presentes autos, e sequer podem ser objeto de averiguação, até porque, como já repisado, o objeto da presente Tomada de Contas Especial é o pagamento de honorários advocatícios com recursos do FUNDEF; e
e) A responsabilização do ex-prefeito Robert de Almendra Freitas se deu, data máxima vênia, por mera ilação, quando se apontou restar evidenciado "o nexo de causalidade entre o ato de gestão praticado e o prejuízo causado ao Erário federal". 
Ora, o ex-prefeito Robert de Almendra Freitas contratou os escritórios de advocacia em para recuperação de valores do FUNDEF em 01/08/2005, sendo que nessa época não existia nenhum entendimento consolidado nesse TCU, ou mesmo pelo Poder Judiciário, sobre a vedação do pagamento dos honorários advocatícios com tais recursos.
Ademais, o ex-gestor Robert Freitas deixou o mandato de prefeito junto ao Município de José de Freitas em agosto de 2010, e o pagamento dos honorários ocorreu apenas em 7/12/2016. 
O princípio da impessoalidade estabelece o dever de imparcialidade na defesa do interesse público, impedindo discriminações e privilégios indevidamente dispensados a particulares no exercício da função administrativa. Além do mais, possui outro aspecto importante, a atuação dos agentes públicos é imputada ao Estado, portanto, as realizações não devem ser atribuídas à pessoa física do agente público, mas à pessoa jurídica estatal a que estiver ligado. 
Nesse sentido, o ex-gestor Robert Freitas não foi o causador do dano ao erário, posto que esse não pagou os honorários advocatícios, e sim o gestor da época (12/2016) , justamente em razão do princípio da impessoalidade na administração pública. 
Veja-se que os gestores que sucederam a então prefeito Robert Freitas deveriam ter tomado os devidos cuidados na gestão dos precatórios do FUNDEF, em especial na sua utilização para pagamento de honorários advocatícios oriundo de processos judiciais de recuperação de valores. 
Não é por outra razão que o Colendo STF editou a Súmula 473 enunciando que "A administração pode anular seus próprios atos, quando eivados de vícios que os tornam ilegais, porque deles não se originam direitos; ou revogá-los, por motivo de conveniência ou oportunidade, respeitados os direitos adquiridos, e ressalvada, em todos os casos, a apreciação judicial."
 E mais, o dano, e seu elemento nexo de causalidade, não podem ser presumidos, como consta no respeitável acórdão ora embargado.
Para ocorrer o dever de indenizar, necessário se faz que haja um dano e uma ação causadora desse dano. Entre o dano e a ação aparece o nexo de causalidade, tema de fundamental importância no plano da responsabilidade civil. 
O nexo de causalidade é elemento indispensável em qualquer espécie de responsabilidade civil. Sergio Cavalieri Filho (2012. p. 67) define nexo causal como "elemento referencial entre a conduta e o resultado. É através dele que poderemos concluir quem foi o causador do dano." O autor em referência ainda ressalta que o nexo de causalidade é elemento indispensável em qualquer espécie de responsabilidade civil. Pode haver responsabilidade sem culpa, mas não pode haver responsabilidade sem nexo causal. 
Ora, se o nexo causal é a ligação entre a conduta do agente e o resultado danoso, é preciso que o ato ensejador da responsabilidade seja a causa do dano e que o prejuízo sofrido seja decorrência desse ato. Nessa esteira, como o ex-gestor Robert Freitas, que não pagou honorários advocatícios com recursos do FUNDEF, pode ser compelido a reparar um dano ao qual não deu causa? 
Neste sentido, veja-se a jurisprudência [...]: 
EMENTA: APELAÇÃO CÍVEL - DANOS MORAIS E DANOS MATERIAIS - INDENIZAÇÃO INDEVIDA - AUSÊNCIA DE NEXO DE CAUSALIDADE. A responsabilidade civil objetiva do Estado configura-se com os seguintes requisitos: a) dano; b) ação administrativa e; c) o nexo de causalidade entre o dano e a ação administrativa. Ausente algum desses requisitos inexiste responsabilidade e, conseguintemente, não há dever de indenizar. (TJ-MG - AC: 10079110442567001 MG, Relator: Jair Varão, Data de Julgamento: 23/04/2020, Data de Publicação: 23/06/2020) 
APELAÇÃO - INDENIZAÇÃO POR DANOS MORAIS E ESTÉTICOS - ACIDENTE AUTOMOBILÍSITICO - AUSÊNCIA DE NEXO DE CAUSALIDADE - RESPONSABILIDADE CIVIL DO PODER PÚBLICO - INEXISTÊNCIA. Não demonstrado o nexo de causalidade entre a alegada omissão da Administração e o evento danoso, inexiste responsabilidade civil do poder público no dever de indenizar. Recurso do Município de Sapezal provido. Recurso de Eder Gomes Pereira prejudicado. (TJ-MT 00001717520168110078 MT, Relator: LUIZ CARLOS DA COSTA, Data de Julgamento: 26/01/2021, Segunda Câmara de Direito Público e Coletivo, Data de Publicação: 26/02/2021) 
Da mesma forma assim tem decidido esse Colendo TCU (grifo nosso) :
A ausência de elementos que permitam estabelecer nexo entre a situação que deu origem ao dano e a conduta do agente a quem se imputa a responsabilidade pela ocorrência do prejuízo impossibilita o juízo das contas e conduz ao arquivamento da tomada de contas especial, sem julgamento do mérito, ante a ausência de pressuposto de desenvolvimento válido e regular do processo. (Acórdão 6799/2014-TCU-Segunda Câmara | Relator: MARCOS BEMQUERER) 
Descaracterizada a conduta dolosa ou culposa do agente público ou do nexo de causalidade entre a sua conduta e o prejuízo causado ao erário, impõe o provimento, no todo ou em parte, da peça recursal, com a exclusão da responsabilidade dos agentes envolvidos. (Acórdão 62/2007-TCU-Segunda Câmara | Relator: UBIRATAN AGUIAR) 
No âmbito dos processos de controle externo, a responsabilidade dos gestores de recursos públicos é de natureza subjetiva. São exigidos simultaneamente três pressupostos para a responsabilização: (i) o ato ilícito na gestão dos recursos públicos; (ii) a conduta dolosa ou culposa; e (iii) o nexo de causalidade entre o dano e o comportamento do agente. Admite-se a ocorrência de excludentes de culpabilidade, tal como a inexigibilidade de conduta diversa ou a ausência de potencial conhecimento da ilicitude. (Acórdão 2420/2015-TCU-Plenário | Relator: BENJAMIN ZYMLER) 
No âmbito dos processos do TCU, a responsabilidade dos administradores de recursos públicos, com base no art. 70, parágrafo único, da Constituição Federal, é de natureza subjetiva, seguindo a regra geral da responsabilidade civil. Portanto, são exigidos, simultaneamente, três pressupostos para a responsabilização do gestor: i) ato ilícito na gestão dos recursos públicos; ii) conduta dolosa ou culposa; iii) nexo de causalidade entre o dano e o comportamento do agente. Deve ser verificada, ainda, a ocorrência de eventual excludente de culpabilidade, tal como inexigibilidade de conduta diversa ou ausência de potencial conhecimento da ilicitude. (Acórdão 2781/2016-TCU-Plenário | Relator: BENJAMIN ZYMLER) 
Portanto, restando provado nos autos que o Robert de Almendra Freitas não foi o gestor responsável pelo pagamento dos honorários advocatícios aos escritórios de advocacia com recursos do FUNDEF, esse não pode ser responsabilizado em indenizar o erário público, por não haver ato ilícito na gestão dos recursos públicos, ausência de conduta dolosa ou culposa e principalmente do nexo de causalidade entre o dano e o comportamento do agente.
Nessa seara, pelas razões expostas, deve esse colendo TCU sanar a obscuridade, contradição e omissão ora apontadas, para, dando efeito modificativo aos presentes Embargos de Declaração, julgar pela ausência de responsabilidade do exgestor Robert de Almendra Freitas, e, por consequência de seu espólio, em ressarcir o erário público em decorrência do pagamento de honorários advocatícios com recursos de precatórios do FUNDEF recebidos pelo Município de José de Freitas - PI. 
III - DO PEDIDO 
EX POSITIS, requer o Espólio de Robert de Almendra Freitas a esse Colendo Tribunal de Contas da União: 
a) Seja dado PROVIMENTO aos presentes EMBARGOS DE DECLARAÇÃO, no sentido que esse colendo TCU possa sanar a obscuridade, contradição e omissão ora apontadas, para, dando efeito modificativo aos presentes Embargos de Declaração, julgar pela ausência de responsabilidade do ex-gestor Robert de Almendra Freitas, e, por consequência de seu espólio, em ressarcir o erário público em decorrência do pagamento de honorários advocatícios com recursos de precatórios do FUNDEF recebidos pelo Município de José de Freitas - PI, conforme disposto no Acórdão nº 17742/202, pela total ausência de responsabilidade subjetiva do ex-gestor Robert de A. Freitas. 
b) Caso entenda esse Eminente Relator, seja intimado o Ministério Público de Contas para, querendo, promover manifestação. N
estes Termos; Pede Deferimento."
É o Relatório.

Carlos Augusto Teixeira Nunes (2723/OAB-PI) e Maria das Gracas Basilio de Almendra Freitas, representando Robert de Almendra Freitas; Roberto Webster Barbalho (25006/OAB-PE), Ana Karina Pedrosa de Carvalho (35.280/OAB-PE) e outros, representando Monteiro e Monteiro Advogados Associados; Bruno Milton Sousa Batista (5150/OAB-PI), João Ulisses de Britto Azêdo (55.413/OAB-DF) e outros, representando Joao Azedo e Brasileiro Sociedade de Advogados.

Procurador Marinus Eduardo De Vries Marsico.

ACÓRDÃO 17.742/2021-PRIMEIRA CÂMARA. JULGAMENTO IRREGULAR DAS CONTAS E CONDENAÇÃO EM DÉBITO. EMBARGOS DE DECLARAÇÃO. CONHECIMENTO. AUSÊNCIA DE OBSCURIDADE, CONTRADIÇÃO OU OMISSÃO. NÃO PROVIMENTO. COMUNICAÇÕES. PROVIDÊNCIAS INTERNAS.

TOMADA DE CONTAS ESPECIAL (TCE)

Secretaria de Controle Externo da Educação, da Cultura e do Desporto (SecexEduc).

Trata-se de embargos de declaração opostos por Monteiro e Monteiro Advogados Associados (CNPJ 35.542.612/0001-90) e pelo espólio do Sr. Robert de Almendra Freitas (041.851.533-68) à decisão proferida no Acórdão 17742/2021-TCU-Primeira Câmara.
Mediante o acórdão nominado, em resumo, a Primeira Câmara deste Tribunal julgou as contas dos responsáveis irregulares e condenou, solidariamente, o então prefeito do Município de José de Freitas/PI (falecido) e os escritórios de advocacia Monteiro e Monteiro Advogados Associados e João Azêdo e Brasileiro Sociedade de Advogados ao ressarcimento de R$ 6.784.911,68 relativos ao pagamento irregular de serviços advocatícios com recursos do Fundo de Manutenção e Desenvolvimento do Ensino Fundamental e de Valorização do Magistério (precatórios do Fundef) - destinados, exclusivamente, a gastos com Educação, como regra o art. 60 do ADCT, art. 2º, caput e § 6º, da Lei 9.424/96, art. 23 da Lei 11.494/2007, e parágrafo único do art. 8º da LC 101/2000.
Alegando contradição, omissão e/ou obscuridade à decisão prolatada, o espólio do prefeito condenado, Sr. Robert de Almendra Freitas, e o escritório Monteiro e Monteiro Advogados Associados embargaram o decisum.
No que se refere aos requisitos de prazo e forma, uma vez regulares e tempestivos - consoante linha do tempo que fiz constar do meu relatório antecessor -, os recursos devem ser conhecidos.
Quanto ao mérito, em resumo, estratifico os argumentos porfiados pelo espólio do Sr. Robert Freitas da seguinte forma (peça 119) :
a responsabilização do ex-prefeito seria indevida, pois a sua conduta estaria limitada à contratação dos escritórios advocatícios, ocorrida em 1/8/2005, sendo que na época não havia nenhum entendimento consolidado do TCU ou do judiciário sobre tal vedação de pagamento;
o ex-gestor teria deixado o mandato de prefeito em agosto de 2010, e os pagamentos dos honorários inquinados foram consumados somente em 7/12/2016, inexistindo nexo causal entre a conduta do Sr. Robert e o débito a ele atribuído. O ex-prefeito não seria o causador do dano ao Erário, posto que esse não foi o responsável pelos pagamentos questionados, mas, sim, o mandatário municipal à época;
os titulares do município, ao tempo do pagamento, poderiam anular tais atos - se ilegais - e assim não o fizeram. Tal reconhecimento reforçaria a ausência de nexo de causalidade entre a conduta do embargante e o débito a ele imputado;
acostaram-se diversos precedentes judiciais e deste Tribunal sobre a necessária existência de nexo de causalidade para respaldar a responsabilização dos gestores;
ante o exposto, solicita o provimento dos embargos para que esta Corte saneie a obscuridade, a contradição e omissão ora apontadas, conferindo efeito suspensivo ao presente recurso.
No que se refere ao recurso impetrado pelo escritório Monteiro e Monteiro Advogados Associados, o mérito recursal foi manejado por meio dos seguintes argumentos, em suma (peça 114) :
os pagamentos endereçados ao embargante teriam se dado por ordem judicial transitada em julgado, não tendo sido efetuados sequer por decisão do município, mas pelo próprio Poder Judiciário, em consequência da coisa julgada e da segurança jurídica;
a Primeira Câmara do Tribunal teria adotado conclusão diversa daquela posta na sessão, em evidente contradição, posto que se determinou não apenas a obrigatoriedade de devolução dos valores dos honorários advocatícios por parte dos escritórios, mas se autorizou, inclusive, a adoção de todas as medidas necessárias à cobrança e à execução da dívida. Isso seria um desrespeito à segurança jurídica e à própria ordem judicial ordenadora dos pagamentos;
a se respeitar a ordem judicial, a decisão de recomposição do Fundo por parte do Município (Administração) acudiria, corretamente, à boa-fé do prestador exitoso do serviço especializado. Mas, se, ao contrário, se determina que aquele ente municipal "devolva seus honorários", a decisão do TCU estaria determinando a invalidação da decisão judicial que a precedeu e que perfez seus efeitos no tempo. Aí residiria a contradição entre o acórdão embargado e a decisão judicial ordenadora dos pagamentos;
finaliza solicitando a suspensão do presente processo, até o pronunciamento em definitivo do Egrégio TRF1, no Agravo de Instrumento nº 0036166-41.2015.4.01.0000/PI, bem como, no mérito, que a presente TCE tenha suas contas julgadas regulares - quando muito com ressalvas -, haja vista que, não obstante a possibilidade de eventuais falhas formais, o contrato executado, sendo os honorários devidos. Sucessivamente, que seja preservada a situação já consolidada, determinando-se ao município a recomposição dos valores questionados na presente TCE.
II
Inicio pela análise meritória dos embargos oferecidos pelo espólio do Sr. Robert de Almendra Freitas.
O cerne argumentativo manobrado em defesa situa que: inexistiria nexo causal entre a contratação dos escritórios advocatícios e o respectivo pagamento das causas, porque o embargante não detinha mais o cargo de prefeito à época dos efetivos desembolsos examinados; não havia decisões judiciais ou do TCU à época da contratação sobre a ilegalidade do fundeio de tais despesas com advogados lastreadas em recursos do Fundef.
Tais exposições, aprecio, não desnudam qualquer omissão, contradição ou obscuridade na decisão embargada a serem saneadas. Em verdade, não há novidade argumentativa e muito disso se deve, inclusive, à revelia do gestor quando da prolação do Acórdão 17742/2021-TCU-Primeira Câmara.
Ainda que tal conteúdo expositivo não tenha sido apresentado anteriormente em contraditório, o voto balizador da decisão prolatada não se furtou à avaliação do nexo causal necessário à responsabilização do ex-prefeito. Em excerto do voto que ofereci a esta Primeira Câmara:
"39. O que se extrai da decisão é que, nas situações em que se verifiquem pagamentos irregulares com a utilização de recursos dos precatórios do Fundef, 'a eventual inércia do município para recompor o respectivo fundo atrai a responsabilidade pessoal dos gestores, dos contratados e de quaisquer outros atores que, de alguma forma, tenham concorrido para o resultado danoso ou dele se beneficiado.'
[...]
42. No tocante ao ex-prefeito, destaco que o pagamento dos honorários teve como antecedente lógico-causal a contratação ilícita dos serviços de advocacia, restando evidenciado o nexo de causalidade entre o ato de gestão praticado e o prejuízo causado ao Erário federal. Assim sendo, mostra-se fundamentada a responsabilização do então prefeito. 
43. Compulsando os autos, verifico que o referido agente tomou conhecimento da citação em 26/12/2018. Embora tenha solicitado, em duas oportunidades (28/1/2019 e 25/2/2019) , prorrogações de prazo para apresentação de suas alegações de defesa, o responsável permaneceu silente (peças 18, 26-27 e 36) ." (Grifei) .
Sobre eventual novidade de entendimento coibindo os pagamentos a advogados com dinheiro do Fundef (a potencialmente pautar um julgamento pela boa-fé do responsável) , tenho que a literalidade do conteúdo legal impeditivo dos pagamentos inquiridos seja muito mais desabonadora para regrar um standard de conduta que o contrário. Sobre tal ponto, todavia, entendo que o foro de eventual discussão sobre a conformação de conduta diversa seja em nova apreciação meritória, em sede de potencial recursos de reconsideração, e não nesses embargos. 
Dito de outra maneira: estando claros os fundamentos que pautaram a responsabilização do ex-prefeito, eventuais inconformismos com o silogismo empregado na condenação dos gestores devem ser manejados em sede recursal própria ao feito, e não nestes embargos, inexistindo, no Acórdão atacado, qualquer omissão, contradição ou obscuridade a serem saneadas ante os argumentos do embargante.
III
Passo a tratar do recurso apresentado pelo escritório Monteiro e Monteiro Advogados Associados.
Questiona-se, em tese central, contradição na decisão provinda do Acórdão 17742/2021-TCU-Primeira Câmara com a dita "ordem judicial" para o destaque de pagamentos advocatícios oriunda quando da sentença do TRF da 1ª Região / 1ª Vara Federal do Piauí.
Em ajuizamento da questão, vejo que tal "contradição" na decisão do Tribunal de determinar a recomposição do numerário pago pelos escritórios de advocacia não é, propriamente, uma novidade no enredo de defesa. Como dissertei no voto que fundamentou a decisão embargada:
A respeito dos precedentes judiciais trazidos aos autos sobre o pagamento de honorários contratuais por meio do destaque em precatório judicial com recursos de destinação vinculada, peço licença para reproduzir trecho da instrução da unidade técnica que mencionei no voto condutor do Acórdão 8873/2021-TCU-Primeira Câmara e que contextualiza bem a questão nos tribunais superiores:
"[...]
79. Outrossim, a despeito de alguns posicionamentos contrários anteriores, o STF e o STJ têm adotado diversas decisões que corroboram o entendimento deste Tribunal acerca da impossibilidade de destaque de recursos dos precatórios Fundef para o pagamento de honorários, dada a sua vinculação à destinação específica (educação) , conforme bem sintetizado neste excerto de nota técnica da Rede de Controle da Gestão Pública do Maranhão (peça 72) :
'3. Segundo decisões reiteradas do Tribunal de Contas da União (Acórdãos 1.824/2017 e 1962/2017) , do Supremo Tribunal Federal (Ações Ordinárias de n. 648, 660, 669, e 700) ; Suspensão de Liminar n. 1107; ARE 1122529 AgR/PE e ARE 1.140.049/PE e do Superior Tribunal de Justiça (REsp 1.703.697/PE) ficou sufragado o entendimento de que as verbas dos precatórios do Fundef devem ser destinadas exclusivamente à educação, vedada qualquer outra destinação.'
80. Dentre as decisões enumeradas, tem especial destaque o REsp 1.703.697/PE, pois a sua análise decorreu do reconhecimento de que, no âmbito da Primeira Turma e da Segunda Turma do STJ, responsáveis estas pelo julgamento de matérias afeitas ao Direito Público, existiam posicionamentos conflitantes no que tocava a possibilidade de destaque de recursos dos precatórios Fundef para o pagamento de honorários advocatícios.
81. Assim, dada a sua função regimental de decidir acerca de recursos, quando reveladas interpretações divergentes no âmbito dos órgãos especializados daquela Corte Superior de sua área de abrangência, a Primeira Seção do STJ, em decisão de 10/10/2018, seguindo o entendimento do Relator (Ministro Og Fernandes) , adotou o posicionamento exteriorizado neste trecho da ementa do julgamento do REsp 1.703.697/PE:
'7. Na execução, regra geral, é possível a requisição pelo patrono de reserva da quantia equivalente à obrigação estabelecida, entre si e o constituinte, para a prestação dos serviços advocatícios. A condição para isso é que o pleito seja realizado antes da expedição do precatório ou do mandado de levantamento, mediante a juntada do contrato. Orientação do STJ e do STF.
8. Esse entendimento, todavia, não é aplicável quando os valores a que tem direito o constituinte se referem a verbas decorrentes de diferenças do FUNDEF que a União deixou de repassar aos Municípios a tempo e modo.
9. O fato de determinada obrigação pecuniária não ter sido cumprida espontaneamente, mas somente após decisão judicial com trânsito em julgado, não descaracteriza a sua natureza nem a da prestação correspondente. Assim, uma vez que os valores relacionados ao FUNDEF, hoje FUNDEB, encontram-se constitucional e legalmente vinculados ao custeio da educação básica e à valorização do seu magistério, é vedada a sua utilização em despesa diversa, tais como os honorários advocatícios contratuais.
10. Reconhecida a impossibilidade de aplicação da medida descrita no art. 22, § 4º, da Lei n. 8.906/1994 nas execuções contra a União em que se persigam quantias devidas ao FUNDEF/FUNDEB, deve o advogado credor, apesar de reconhecido o seu mérito profissional, buscar o seu crédito por outro meio.
11. Recurso especial a que se dá provimento para negar o direito à retenção dos honorários advocatícios contratuais do crédito devido pela União.' (grifou-se) 
82. Extrai-se tanto dos votos que conduziram à vitória da tese, quanto das razões expendidas pela Ministra Assussete Magalhães em seu voto-vista (vencido) , que os acórdãos do TCU paradigmáticos na questão dos precatórios Fundef constituíram importante subsídio do debate que precedeu o julgamento, de sorte que, visitando as razões de decidir desta Corte de Contas, o STJ uniformizou seu próprio entendimento, em linha com aqueles julgados.
83. Por via de consequência, diversas ações posteriores analisadas no STJ foram julgadas em conformidade com aquele entendimento, tal qual se depreende das cópias de uma dezena de decisões juntadas à peça 57 que, como regra, apresentaram justificativas equivalentes a esta, constante de trecho da ementa do julgamento do AgInt no REsp 1819469/PB, da relatoria da Ministro Mauro Campbell Marques, realizado em 21/11/2019:
'1. A Primeira Seção desta Corte estabeleceu no julgamento do REsp 1.703.697/PE, DJe 26/02/2019, que os recursos do FUNDEF/FUNDEB encontram-se constitucional e legalmente vinculados a uma destinação específica, sendo vedada a sua utilização em despesa diversa da manutenção e desenvolvimento da educação básica, sendo inaplicável a regra do art. 22, § 4º, da Lei 8.906/1994 na hipótese.' (grifou-se) 
84. A seu turno, a Primeira Turma do STF, em decisão atual (de 11/2/2020) na qual não conheceu de embargos de declaração opostos pela União, no âmbito do AgR ARE 1.121.615/PE, da relatoria do Ministro Luís Roberto Barroso, reafirmou que a questão associada com a destaque de honorários advocatícios de precatórios Fundef, por seu caráter estritamente infraconstitucional, fugiria à competência daquela Corte Suprema (peça 73) , de sorte que, no âmbito do Poder Judiciário, no mérito da questão, o entendimento vigente é o adotado atualmente pelo STJ."
Sobre o "descumprimento" da decisão judicial, desta forma, tanto a regularidade do pagamento do escritório não foi o objeto da decisão que determinou o destaque ao embargante em si - mas, sim, os valores devidos pela União ao município -, quanto o STJ, em uniformização da contenda, julgou que o Fundef/Fundeb encontram-se constitucional e legalmente vinculados a uma destinação específica, sendo vedada a sua utilização em despesa diversa da manutenção e desenvolvimento da educação básica, caracterizando-se como inaplicável a regra do art. 22, § 4º, da Lei 8.906/1994 - sobre a determinação do juiz para que sejam pagos diretamente, por dedução da quantia a ser recebida, os honorários advocatícios contratados. 
O embargante, aliás, invoca contradições no decisum embargado lastreando o seu recebimento dos destaques advocatícios em exercício de boa-fé no contrato firmado com o ente municipal. E este é o motivo de não haver qualquer contradição. A boa-fé dos responsáveis - ou a sua ausência - foi suficientemente discutida no julgamento guerreado. Não se pode pleitear a segurança jurídica na sua ausência e com pauta em atos absolutamente viciados.
O acervo instrutivo da unidade técnica, reproduzido na íntegra em meu relatório e acolhido em seu inteiro teor, bem tratou da questão:
"Aduz que resta consolidado no âmbito do STJ a natureza alimentar dos honorários advocatícios sucumbenciais e contratuais e que o pagamento de verba dessa natureza, em face de conduta errônea da Administração ou da má interpretação legal, não deve ser devolvida quando recebidas de boa-fé pelo beneficiário. 
Afirma que, no caso concreto, o pagamento dos honorários contratuais foi autorizado e determinado pelo juízo da execução e pelo TRF1, no agravo de instrumento 0036166-41.2015.4.01.0000, sendo que a quantia já foi incorporada ao patrimônio do contestante desde o ano de 2017, em razão de decisão judicial que ainda se encontra válida. Neste contexto, em respeito à boa-fé, deve ser rejeitada a pretensão de devolução da quantia alimentar recebida pelo escritório demandado. 
Entretanto, não há que se falar em respeito à boa-fé no recebimento de quantia com base em contrato administrativo eivado de vícios, para cujas ocorrências foi determinante a atuação do beneficiário, valendo repetir que, ao que se sabe, a contratação em comento, assim como tantas outras assemelhadas, decorreram de propostas dos próprios prestadores de serviços, e não da maturação natural de um processo administrativo no qual as prefeituras delineassem suas reais necessidades e a melhor forma de atendê-las.
Veja-se ainda que a referida decisão judicial que autorizou o destaque dos honorários no montante da ação, proferida antes da já mencionada consolidação da jurisprudência do STJ que assentou que tal requisição pelo patrono, fundada no art. 22, § 4º, da Lei 8.906/1994, não é aplicável quando os valores da ação referem-se a precatórios do Fundef, não examinou a legalidade do contrato advocatício que havia justificado o pagamento de honorários mediante destaque. 
Rejeitam-se, portanto, tais alegações."
Não tenho reparo a tecer nas observações da SecexEducação sobre o assunto; como não tive na ocasião do julgamento. O excerto reproduzido é suficiente para refutar as contradições dissertadas, no que não vislumbro contradição ou omissão a serem concertadas nos embargos opostos pelo escritório Monteiro e Monteiro Advogados Associados.
IV
Em razão do que expus, finalizo que os embargos de declaração opostos devam ser conhecidos, com base no art. 34 da Lei 8.443/1992, c/c os arts. 277, inciso III, e 287 do Regimento Interno do TCU, para, no mérito, serem rejeitados.
Por oportuno e em derradeiro, em razão dos recursos de reconsideração apresentados à peça 114 pelo escritório João Azedo & Brasileiro Sociedade de Advogados, feitas as comunicações necessárias em virtude da decisão tomada pelo Tribunal e em prol da celeridade judicante, entendo que os autos devam ser encaminhados à Serur, para exame de admissibilidade dos recursos de reconsideração impetrados.
Aliás, estando os autos pautados para julgamento, a João Azedo Sociedade de Advogados ingressou com petição, à peça 126, pleiteando o adiamento da apreciação do presente processo em decorrência do iminente julgamento, pelo STF, da ADPF 528, em sessão pautada para o dia 11/3/2022, que tem como objeto anulação de ato deste Tribunal que tem correlação direta com a presente TC, com o potencial de implicar no resultado do presente julgamento.
Logo, segundo o requerente, "Em face da correlação e da brevidade da realização do julgamento no STF e da pauta divulgada para apreciação de Recurso de Reconsideração na presente TC, é que se requer o ADIAMENTO do presente julgamento para primeira data desimpedida após o julgamento da referida ADPF". Caso não se atenda o pleito, requer a sua inscrição para sustentação oral nesta sessão.
Levando em conta que o objeto da presente apreciação não envolve sequer o conhecimento do recurso de reconsideração do pleiteante; considerando, em consequência, não haver qualquer sucumbência ao requerente; e, fundamentalmente, ponderando se tratar de embargos de declaração, com efeitos potenciais unicamente aclaratórios em decisão já tomada¸ tanto denego a solicitação de adiamento, quanto indefiro o pedido de sustentação oral solicitado.
V
À noite, em véspera desta votação, a embargante, Monteiro e Monteiro Advogados Associados, ingressou com petição, às peças 127/129. Solicita, em síntese:
retirada de pauta do processo, pela necessidade de degravação oficial de trecho da sessão de julgamento da decisão embargada, ocorrida em 19/10/2021. Os embargos teriam sido opostos com base em minha fala, que somente estaria como disponível no sítio eletrônico do TCU; e
determinação ao setor competente que se providencie a degravação oficial da sessão, naquilo que se refere ao julgamento do Acórdão embargado.
Isso feito, "em amor ao debate", ecoou argumentos meritórios já transcritos, discutidos e apreciados neste voto:
dezessete anos após contratado pelo Município de José de Freitas/PI, pretender-se-ia desconstituir relação contratual realizada de acordo com a legislação e jurisprudência, à época;
a condenação dos escritórios iria de encontro a uma decisão judicial que determinou o destaque dos honorários ao embargante;
o voto embargado teria reconhecido que a decisão judicial que determinou os pagamentos era válida; e
caberia ao município recompor o fundo, não aos escritórios de advocacia, o que constaria da degravação da decisão.
Quanto ao conteúdo do item 26 supra, entendo que a decisão embargada tenha já originalmente enfrentado tais argumentos, no que não me furtei a demonstrar neste voto - inclusive reavaliando, quando necessário, o seu mérito.
Sobre o antirregimental pedido de retirada de pauta, no aguardo de degravação de minha fala, a menção não consta sequer dos embargos originais - quando se tinha tempo hábil para articular eventual contradição. Petições extemporâneas, em revelia ao princípio da eventualidade, apresentadas sem novidade fática que assim a justifiquem, mais denotam uma tentativa de postergação decisória - elastecendo o tempo de seus efeitos - que o abrigo do justo direito ao recurso.
O meu voto, lido, discutido e anuído pelos demais membros desta Corte - pilar que materializa os fundamentos para a decisão embargada - encontra-se público e disponível a qualquer cidadão; quanto mais aos recorrentes.
Diante do exposto, nego também o pleito empreendido à peça 129.
	Por todo o exposto, VOTO por que este colegiado adote a decisão que ora ofereço.
TCU, Sala das Sessões, em 8 de março de 2022.
BENJAMIN ZYMLER 
Relator